【裁判字號】    89,自,956
【裁判日期】    901204
【裁判案由】    侵占
【裁判全文】
臺灣臺北地方法院刑事判決                          八十九年度自字第九五六號
    自  訴  人  甲○○
    被      告  乙○○
右列被告因侵占案件，經自訴人提起自訴，本院判決如左：
    主  文
乙○○無罪。
    理  由
一、自訴意旨略以：被告丙○○與被告乙○○原係朋友。被告丙○○於民國八十九年
    七月十八日與自訴人甲○○訂立駕駛員承租計程車具結書，租得自訴人所有之牌
    照Ｈ四—一五七號計程車，雙方約定租金每日五百五十元，按日繳納，而由被告
    乙○○當面簽署連帶保證。然被告竟意圖為自己不法之所有，自租車後不久，即
    拒繳租金，截至八十九年十月二十日止，共積欠車租二萬九千元，且將車據為己
    有，避不見面，經催索亦無效果，故認被告乙○○、丙○○共犯刑法第三百三十
    六條之侵占罪嫌等語。
二、按犯罪事實應依證據認定之，無證據不得推定其犯罪事實，又不能證明被告犯罪
    者應諭知無罪之判決，刑事訴訟法第一百五十四條及第三百零一條第一項分別定
    有明文。又刑事訴訟法上所謂認定事實之證據，係指足以認定被告確有犯罪行為
    之積極證據而言，該項證據自須適合於被告犯罪事實之認定，始得採為斷罪資料
    ，事實之認定應憑證據，如未發現相當證據，或證據不足以證明，自不能以推測
    或擬制之方法，以為裁判之依據，告訴人之告訴，係以使被告受刑事訴追為目的
    ，是其陳述是否與事實相符，仍應調查其他證據以資審認。又共同正犯之成立，
    須以有犯意之聯絡與行為之分擔為構成要件，又其具有共同犯罪之意思聯絡之事
    實，自應依積極證據認定之（參見最高法院八十三年度台上字第六○一六裁判）
三、訊據被告乙○○，對於前開時地為被告丙○○向告訴人租用系爭車輛之契約，任
    連帶保證人，而被告丙○○於繳納部分租金後，即未納租還車之事實，均坦承不
    諱，惟仍堅詞否認有何侵占系爭車輛等情，而以：伊僅單純幫朋友忙為連帶保證
    人，並未介入租車契約，沒有拿到任何好處，至今伊也無法聯絡丙○○，也不知
    車輛現在究竟何處等語置辯。然自訴人認被告乙○○涉犯侵占罪嫌，無非係以被
    告丙○○上開租車拒絕納租，而被告乙○○親自簽名擔任連帶保證人之事實，業
    經自訴人指述明確，並有駕駛員承租計程車具結書、存證信函、強制汽車責任保
    險保險證、台北市政府警察局舉發違反道路交通管理事件通知單為主要論據。惟
    查：
  (一)被告丙○○於前開時地與自訴人甲○○租賃系爭營業小客車，而於八十九年八月
    二十四日繳納至同年八月十五日之租金後，即未再繳納租金、還車等事實，除據
    被告乙○○坦認不諱外，核與自訴人甲○○證述情節相合，並有駕駛員承租計程
    車具結書、存證信函、強制汽車責任保險保險證、台北市政府警察局舉發違反道
    路交通管理事件通知單在卷可查，堪信為真。是本件積欠租金、拒絕繳還系爭營
    業小客車者均係被告丙○○，而被告乙○○並未為任何本件構成要件行為，若認
    被告乙○○為共同正犯，則關鍵即在於被告丙○○未依約還車、繳租之事實，是
    否為被告乙○○所知悉？而為二人基於犯意之聯絡所為。
  (二)自訴人甲○○自承：「（問：談契約的過程中乙○○是否有出面？）他有出面，
    但是只有簽連帶保證人，車子是丙○○在開不在乙○○那裡。」，核與被告乙○○供述：「（問：你在這次的簽約過程，是何時與自訴人接觸？）是自訴人先與
    丙○○談好之後，因為自訴人的要求我才會出來當連帶保證人。」等情相合（均
    見本院九十年十一月二十六日筆錄），是被告乙○○於簽約之過程、事後車輛之
    處理並無任何行為之參與，而被告乙○○之加入，業係基於一般簽約過程、應自
    訴人要求為「連帶保證人」，非於事前與被告丙○○有何謀議或犯意之聯絡。況
    被告乙○○稱：「（問：當本件保證人有何利益？）沒有，只是因為幫同事，我
    是開車的所以我知道，八十九年十月後就已經沒有跟他有任何聯絡。八十九年十
    月時看他還在開計程車。」（見同上筆錄），而被告乙○○由此租賃契約事前並
    無取得任何利益、事後業未處理、經手車輛，反需因此為被告丙○○積欠租金、
    車輛負連帶保證責任，共同賠償損失，衡諸常情，被告乙○○若有此不法侵占犯
    意之聯絡，又何需自行顯名於契約之上，任令自訴人得據此追索？故實無積極證
    據顯示被告乙○○就被告丙○○遲未返還車輛、租金之行為有何事先知情、謀議
    之情。
  (三)至自訴人雖指陳：被告丙○○積欠車租、車輛未還等情，然承租車輛人所積欠之
    租金並非自訴人交給被告持有之物，縱有故不償還之行為，非必與契約連帶保證
    人有何不法之牽涉，亦與刑法侵占罪須以行為人將所持有之「他人之物」據為己
    有之構成要件不符，自與該罪有間。且於他人契約中任連帶保證人之關係所在多
    有，若為朋友、親友關係之幫忙等方屬常情，業非均為共同犯罪之所為，故純以
    擔任「連帶保證人」一事，實難逕推有何「不法意圖、犯意聯絡」。則本件純係
    雙方之民事債務不履行糾紛事件。
  (四)綜上參酌，當難僅以被告乙○○任他人未還車契約之連帶保證人，即率爾認定被
    告有侵占犯意。此外復查無其他積極證據證明被告有自訴意旨所指侵占犯行，既
    無法證明被告犯罪，依照首開說明，自應為被告無罪之判決。
四、刑事訴訟法第三百二十條第二項第二款規定，自訴狀僅應記載犯罪事實及證據，
    與同法第二百六十四條第二項第二款規定起訴書應記載犯罪事實及證據並所犯法
    條者有別，從而，自訴人若於自訴狀記載被告所犯之法條，僅供法院審判之參考
    ，如有記載而更與所訴之犯罪事實不相適合，即屬贅文，法院不受該項記載之拘
    束。本件上訴人自訴意旨謂被告二人等係涉嫌觸犯刑法三百三十六條第一項、第
    二項業務侵占罪等罪嫌，然該業務侵占罪係以「業務上所持有」之關係為構成要
    件，惟自訴狀中並未述及被告持有系爭車輛係基於被告與自訴人間之何等「公務
    」、「業務」關係，反已自述為「租賃」關係，已如上述，是本件於被告持有系
    爭車輛之行為尚無「業務侵占罪」之適用至為灼然，自訴狀另引上開法條為論罪
    依據，容有誤會。揆諸前開說明，本院於裁判時得僅就被告自訴之事實範圍內審
    理，不受自訴狀所引犯罪法條之拘束，併此敘明。
五、至被告丙○○之部分，待被告丙○○到庭後審結。
據上論結，應依刑事訴訟法第三百四十三條、第三百零一條第一項判決如主文。
中      華      民      國      九十      年      十二   月   四    日
                                      台灣台北地方法刑事第三庭
                                          法  官  郭惠玲
右正本證明與原本無異。
如不服本判決應於送達後十日內向本院提出上訴狀
                                          書記官    謝志偉
中      華      民      國      九十      年    十二    月  十三    日


司法院資訊處製作；財團法人民間司法改革基金會備份。
